臺灣新竹地方法院民事判決  
108年度重訴字第215號
原      告  蔡偉鵬  

訴訟代理人  吳聖欽律師
被      告  蔡偉鴻  

訴訟代理人  李文傑律師
            李家豪律師
複代理人    洪建忠  
上列當事人間分割共有物事件，本院於民國110年8月24日辯論終
結，判決如下：
    主  文
兩造共有坐落新竹市○○段○○段○○○○○○○○○○○○地號土地，依附圖方
案三所示方法合併分割，分割方式為：如附圖方案三編號甲-1部
分面積一五一平方公尺、甲-2部分面積一平方公尺、甲-3部分面
積一五七平方公尺之土地，分歸被告取得；如附圖方案三編號乙
部分面積三五三平方公尺之土地，分歸原告取得。 
兩造共有新竹市○○段○○段○○○○號（門牌號碼新竹市○○路○○○○0號
）建物准予分割，分割方式為：坐落如附圖方案三編號甲-3土地
上之建物部分，分歸被告取得；坐落如附圖方案三編號乙土地上
之建物部分，分歸原告取得。
兩造共有坐落新竹市○○段○○段○○○○○地號土地，應予變價分割，
所得價金依兩造各二分之一之比例予以分配。　　
被告應給付原告新臺幣柒拾捌萬柒仟陸佰壹拾壹元，及自民國一
○八年五月二十四日起至清償日止，按週年利率百分之五計算之
利息。
被告應自民國一○八年五月十五日起至判決確定之日止，按月給
付原告新臺幣壹萬參仟壹佰捌拾伍元。
原告其餘之訴駁回。
訴訟費用由兩造各自負擔二分之一。 
    事實及理由
甲、程序方面
    按訴狀送達後，原告不得將原訴變更或追加他訴。但擴張或
    減縮應受判決事項之聲明者者，不在此限；不變更訴訟標的
    ，而補充或更正事實上或法律上之陳述者，非為訴之變更或
    追加；原告於判決確定前，得撤回訴之全部或一部。但被告
    已為本案之言詞辯論者，應得其同意；訴之撤回，係以書狀
    撤回者，自撤回書狀送達之日起，十日內未提出異議者，視
    為同意撤回，民事訴訟法第255條第1項第3款、第256條、第
    262條第1項、第262條第4項分別定有明文。又裁判分割共有
    物，屬形成判決，法院定共有物之分割方法，固應斟酌當事
    人之聲明、共有物之性質、經濟效用及全體共有人之利益等
    ，而本其自由裁量權為公平合理之分配，但並不受當事人聲
    明、主張或分管約定之拘束（最高法院93年度台上字第1797
    號裁判意旨參照），是當事人主張之分割方案並非裁判分割
    共有物訴訟之訴訟標的，縱使變更分割方案，亦僅屬補充或
    更正事實上或法律上之陳述，而非訴之變更。查原告起訴時
    ，原係請求合併分割兩造共有坐落新竹市○○段○○段000○0000
    0地號土地；變價分割同小段138-4地號土地；原物分割同小
    段89地號土地、同小段137建號及門牌號碼新竹市○○路000○0
    號房屋；併請求被告拆除地上物及給付不當得利。嗣於民國
    108年7月16日具狀撤回拆除地上物之請求；並於108年11月7
    日具狀變更不當得利之請求金額；另於新竹市地政事務所測
    量後更正分割後土地面積。經核原告前開訴之撤回、減縮，
    及就分割方案所為之補充或更正事實上陳述，與前開規定相
    符，應予准許。
乙、實體方面
壹、原告主張：
一、緣坐落新竹市○○段○○段00地號土地（面積151平方公尺，下
    稱系爭89地號土地）、同段151地號土地（面積510平方公尺
    ，下稱系爭151地號土地）、同段151-2地號土地（面積1平
    方公尺，下稱系爭151-2地號土地）、同段138-4地號土地（
    面積9平方公尺，下稱系爭138-4地號土地），以及坐落系爭
    151地號土地上之同段137建號房屋（即門牌號碼新竹市○○路
    000○0號，下稱系爭186之1號房屋），為兩造所共有，應有
    部分均各為2分之1。又系爭186之1號房屋係兩造父親所購買
    之三合院，面積雖登記為285平方公尺，然歷經多年，目前
    僅殘存如新竹市地政事務所土地複丈成果圖（下稱附圖）方
    案二-1編號I、面積71平方公尺部分，且房屋老舊已無法居
    住使用。
二、系爭89地號土地上有被告所有同段274建號房屋（即門牌號
    碼新竹市○○路000號，下稱系爭186號房屋），占用如附圖方
    案二-1編號K、面積64平方公尺，編號L、面積5平方公尺，
    編號M、面積4平方公尺土地，是應將該房屋主建物、附屬建
    物所在位置即如附圖方案二-1編號甲、面積75平方公尺部分
    ，分歸被告所有。系爭89地號土地其餘範圍即如附圖方案二
    -1編號乙、面積75平方公尺，編號丙-1、面積1平方公尺部
    分，則分歸予原告所有。
三、又系爭151、151-2地號土地，公告現值均為每平方公尺新臺
    幣（下同）56,500元，價值相等，適合合併分割。系爭89地
    號土地臨新竹市重要通衢中山路，兩面臨路，公告現值高達
    每平方公尺97,089元，不適合與系爭151、151-2地號土地合
    併分割，以免不公。而系爭151、151-2地號土地合併分割後
    ，應由原告取得如附圖方案二-1編號丙-2、面積1平方公尺
    ，編號丙-3、面積254平方公尺部分；被告取得編號丁、面
    積256平方公尺部分，如此始合於兩造於63年間所達成「系
    爭89地號土地後半段及相連約兩個店鋪加5坪歸原告」之協
    議。另系爭186之1號房屋殘存部分因位於原告分得之編號丙
    -3部分土地上，該祖厝老舊無人居住，已無價值可言，土地
    、房屋分歸原告由原告自行決定保留紀念或拆除。
四、另系爭138-4地號土地，因未與其他三筆土地相鄰，且面積
    僅9平方公尺，若再予原物分割，將毫無利用價值，應予變
    價分割。　　
五、此外，被告未徵得原告同意，占用系爭89地號土地如附圖方
    案二-1編號A、面積3平方公尺，編號B、面積42平方公尺以
    搭建木造房屋居住使用；另占用系爭151地號土地上編號F、
    面積26平方公尺，編號G、面積90平方公尺，編號H、面積44
    平方公尺以出租予他人停車使用，獲得相當於租金之利益，
    自係無法律上之原因，原告得依不當得利法則，請求被告返
    還5年期間相當租金之利益。又系爭89、151、151-2地號土
    地位於新竹市區著名景點城隍廟附近，工商活動繁榮，其中
    系爭151、151-2地號土地更因出租他人而享有商業利益，其
    相當租金之不當得利或損害金，不受土地法第97條規定之限
    制，應以系爭土地公告現值之年息8%計算相當於租金之不當
    得利；系爭89地號土地則以申報地價之年息8%計算之。準此
    計算，原告每月得向被告請求之不當得利數額為37,414元【
    計算式:｛〔（45㎡x申報地價24,269元）x8%÷l2〕+〔（160㎡x土
    地公告現值56,500元）x8%÷12÷2〕｝=37,414元，元以下四捨
    五入，下同】，5年期間（即自103年5月5日起至108年5月4
    日止）之相當於租金利益共為2,244,840元【計算式:37,414
    元x60月=2,244,840元】。
六、綜上聲明：（一）兩造共有系爭89地號土地請准予分割，分
    割方式為：如附圖方案二-1編號甲、面積75平方公尺分歸被
    告所有；編號乙、面積75平方公尺，編號丙-1、面積1平方
    公尺部分分歸原告所有。（二）兩造共有系爭151、151-2地
    號土地請准予合併分割，分割方式為：如附圖方案二-1編號
    丙-2、面積1平方公尺，編號丙-3、面積254平方公尺部分分
    歸原告所有；編號丁、面積256平方公尺部分分歸被告所有
    。（三）兩造共有系爭186之1號房屋分歸原告所有、系爭13
    8-4地號土地准予變價分割，並就賣得價金按兩造各2分之1
    之比例予以分配。（四）被告應給付原告2,244,840元，及
    自起訴狀繕本送達翌日起至清償日止，按年息5%計算之利息
    。（五）被告應自108年5月15日起至判決確定之日止，按月
    給付原告37,414元。（六）訴訟費用由兩造各負擔2分之1。
貳、被告則以：
一、如附圖方案三所示之分割方法，雖被告所取得之土地面積少
    於原告44平方公尺外，且未將被告分得狹長、不方整地形等
    不利使用因素列入估價考量，惟被告為息訟止爭，願接受此
    一分割方案。且原告亦不爭執以方案三為第二優先分割方法
    。
二、至原告主張第一優先分割方法即如附圖方案二-1所示，毋寧
    係將最方整之土地即編號乙、丙部分獨留予自己，而將開發
    規劃極難之編號甲、坐落末段容積率最低之編號丁部分分歸
    被告，並使被告分得之土地不相連，顯非妥適之分割方法。
    況且，原告執以作為分割方案基礎之63年備忘錄，其上未經
    被告簽名確認，係原告自行製作之文書，縱具分割協議性質
    ，亦已罹於15年之消滅時效，更何況分割共有物訴訟為形成
    之訴，法院定分割方法不受當事人聲明之拘束。再者，系爭
    89、151、151-2地號土地依法本得合併分割，且合併分割可
    讓土地整合運用，免除零碎，並無原告主張不得合併分割情
    事。繼者，系爭89地號土地為被告所有系爭186號房屋之建
    築基地、法定空地，倘將系爭89地號土地分割為編號甲、乙
    部分，將違反建築法第11條及最高法院86年度台上字第2669
    號判決要旨。
三、系爭186之1號房屋為有辦理建物第一次登記之房屋，兩造應
    有部分各2分之1。若全數分歸被告所有，按如附圖方案三之
    分割方法，恐再生紛爭，故被告同意由兩造各自取得坐落分
    得土地上之建物部分，如此兩造取得之建物面積相差不多，
    且建物老舊價值不高，不論分得面積為何均不再找補。　　
四、同意變價分割系爭138-4地號土地，並就賣得價金按兩造各2
    分之1比例分配。
五、原告不爭執其曾同意被告於系爭89地號土地上建屋，則伊即
    有權使用該筆土地，並非無權占用。再系爭89地號土地上如
    附圖方案三編號A、B部分，原為兩造父親養豬之豬寮，嗣因
    年久失修地震倒塌、無法通行，被告乃於原處修建木屋，以
    維安全，並予管理，並無占用之情。退步言之，縱有占用，
    原告亦僅得請求占用部分面積2分之1之不當得利。此外，系
    爭89地號土地鄰近之大遠百百貨商圈已沒落，商業價值降低
    ，故原告請求以年息8%計算不當得利金額，尚屬過高，應調
    降為6%方屬適當。
六、系爭151、151-2地號土地依同理亦應以申報地價、年息6%計
    算不當得利，亦即5年期間之不當得利金額為270,720元【計
    算式：（160㎡×申報地價11,280元×5年×6%）÷2＝270,720元】
    。縱非以申報地價為計算基礎，亦應以被告5年實際利得計
    算，而非逕以土地公告現值斷之。而被告自103年5月1日起
    至108年4月30日止，計收取租金1,164,614元，扣除於108年
    1月31日自費增建鐵皮屋頂之工程款144,000元，實際利得1,
    020,614元。是原告可得請求之此部分不當得利金額至多為5
    10,307元【計算式：1,020,614元÷2＝510,307元】。
七、綜上聲明：（一）原告之訴駁回。（二）訴訟費用由原告負
    擔。（三）如受不利判決，願供擔保請准宣告免為假執行。
參、得心證之理由：
一、按各共有人，除法令另有規定外，得隨時請求分割共有物。
    但因物之使用目的不能分割或契約訂有不分割之期限者，不
    在此限，民法第823條第1項定有明文。查系爭89、151、151
    -2、138-4地號土地為兩造共有，面積依序為151平方公尺、
    510平方公尺、1平方公尺及9平方公尺；系爭186之1號房屋
    亦為兩造共有，兩造對上開不動產之應有部分均各為2分之1
    ，依其使用目的並無不能分割情形，而兩造就上開不動產亦
    無不分割之約定，惟迄未能達成分割之協議，為兩造所不爭
    ，並有土地、建物登記謄本在卷可稽（本調解卷第19-24頁
    ）。依上開規定，原告就系爭不動產訴請裁判分割，於法自
    屬有據。
二、次按，共有物之分割，依共有人協議之方法行之。分割之方
    法不能協議決定，或於協議後因消滅時效完成經共有人拒絕
    履行者，法院得因任何共有人之請求，命為下列分配：一、
    以原物分配於各共有人，但各共有人均受原物之分配顯有困
    難者，得將原物分配於部分共有人。二、原物分配顯有困難
    時，得變賣共有物，以價金分配於各共有人；或以原物之一
    部分分配於各共有人，他部分變賣，以價金分配於各共有人
    。以原物分配時，如共有人中有未受分配，或不能按其應有
    部分受分配者，得以金錢補償之。共有人相同之數不動產，
    除法令另有規定外，共有人得請求合併分割，民法第824條
    第1至3、5項分別定有明文。又按其應有部分受分配者，如
    依原物之數量按其應有部分之比例分配，價值顯不相當者，
    自應依其價值按其應有部分比例分配（98年1月23日民法第8
    24條修正理由參照）。因此請求共有物之分割，應由法院依
    民法第824條規定命為適當之分配，不受當事人主張之拘束
    ，法院為共有物分割時，應斟酌共有物之性質、經濟效益及
    全體共有人之利益，並應符合公平原則，且社會利益亦應考
    慮在內。
三、經查，系爭89、151、151-2地號土地之共有人相同，且地段
    相同、地界相連，使用分區分別為第二種商業區及第二種住
    宅區，是依民法第824條第5項之規定，共有人自得請求合併
    分割；且若進行上開各筆土地之單獨分割，兩造所分得之土
    地將有面積較小且零碎散置之情形，不利於共有人之使用開
    發，亦與經濟效益不符，是本件自應予以合併分割。
四、次查，系爭89地號土地位於新竹市中山路、和福街之路邊，
    土地上坐落被告所有之系爭186號房屋，該屋為水泥三層樓
    建物，建物後方有一木造房屋，其餘部分為庭園空地；系爭
    151地號土地坐落在系爭89地號土地後方，土地上有一舊式
    木造建築即系爭186之1號房屋，其餘部分做停車場使用，由
    被告管理出租；系爭151-2地號土地為停車場內一小角；系
    爭138-4地號土地位於和福街89號旁之空地，目前其上放置
    洗衣機供曬衣使用等情，業據本院於108年8月2日會同地政
    人員及兩造勘驗現場，並囑託新竹市地政事務所派員測量屬
    實，此有勘驗筆錄及土地複丈成果圖在卷可憑（見調解卷第
    57-67頁）。
五、經本院考量系爭89、151、151-2、138-4地號土地及系爭186
    之1號房屋現有之使用狀況與整體使用情形，並兼顧兩造分
    割不動產後之預期利用目的及共有人意願、利益，本院基於
    下列考量，認應採取如主文所示之分割方式。茲分述如下：
（一）系爭89、151、151-2地號土地部分：
　  ⒈查系爭3筆土地合併後整體為東南狹長往西北漸寬之不規則
      多邊型，東南側短邊鄰接新竹市中山路，西南側長邊則鄰
      接新竹市和福街；系爭3筆土地上除有目前仍供被告居住
      使用之建物、陽台、樓梯外，另有已老舊無人居住之老式
      建築及鐵皮停車場等地上物，是本件分割方案應參酌各共
      有人應有部分比例多寡，保留具經濟價值地上物得維持現
      狀繼續使用為前提，盡可能確保各共有人分得部分之完整
      性與使用可能性，及與對外道路之連接，以利後續使用。
　　⒉本件被告主張之分割方式為如附圖方案三所示，即將系爭8
      9、151、151-2地號土地合併分割，劃設一與中山路平行
      之分界線即藍線，其中編號甲-1、甲-2、甲-3部分由被告
      取得，編號乙部分由原告取得。本院審酌系爭3 筆土地合
      併後整體接近L型，東南側鄰接中山路，土地價值較高，
      其上有被告所有之編號K建物、編號L陽台、編號M樓梯，
      且有被告花錢維護之編號A、B木造建築，則將上開建物坐
      落基地暨周邊土地分配予被告，即由被告分得如附圖方案
      三編號甲-1、甲-2、甲-3部分，可使其目前正使用中之上
      開地上物暨編號D、E鐵皮屋得以維持並繼續使用，符合共
      有人利益及經濟效益。再者，原告因長年居住於外縣市而
      未使用系爭3筆土地，是由其分得如附圖方案三編號乙部
      分，除分得之土地形狀大致方整外，面積亦屬廣大，且鄰
      接和福街，無論分割後是否實際使用土地，均得以規劃安
      排。至此一方案之分割線雖割裂編號I老式建築、編號F鐵
      皮停車場，惟該老式建築現已無人居住使用，兩造均不否
      認已不具經濟價值可言，並無必得予以保留之必要；鐵皮
      停車場則為以鐵皮搭建以供停車之空間，地上物本身價值
      不高，在土地上散佈地上物之情況下，亦非必得保留。又
      被告分得之編號甲-1、甲-2、甲-3部分，係起至中山路端
      點平行往西北平移，因鄰接中山路，土地價值較高；原告
      分得之編號乙部分，起至同小段136-23及135-15地號夾角
      端起平行往東南側平移，土地價值較低，經本院囑託天下
      不動產估價師聯合事務所依其價值按兩造應有部分比例分
      配土地面積，被告與原告各自分得之面積應為308.67平方
      公尺、353.33平方公尺（見本院卷第157頁），經四捨五
      入即為309平方公尺與353平方公尺。而上開估價報告係由
      負責鑑定之估價師親至現場勘察，並依地籍圖、航照圖相
      關資料及實際訪查所得之交易資訊，依價格形成之主要因
      素分析（一般因素分析、不動產市場概況分析、區域因素
      分析、個別因素分析、最有效使用分析），依客觀分析所
      得之成果，鑑定人與兩造復無利害關係，其鑑定自具有相
      當之專業及中立性，自足參考。是本院考量系爭89、151
      、151-2地號土地現有之使用狀況與整體使用情形，並兼
      顧兩造分割土地後利用土地方式之便利性及共有人意願、
      利益，另避免土地過度細分，認被告主張之分割方案即如
      附圖方案三所示，應屬妥適，而得採認。　　
　　⒊至原告主張如附圖方案二-1所示之分割方式，係將系爭89
      地號土地原物分割，由被告取得編號甲部分，原告取得編
      號乙、丙-1部分；再將系爭151、151-2地號土地合併分割
      ，由被告取得編號丁部分，原告取得編號丙-2、丙-3部分
      ；另由原告補償被告138,816元（見本院卷第157頁）。如
      此一來，原告取得之土地形狀固屬方正完整，惟將使被告
      取得之土地分別坐落於其兩側，亦即被告分得之土地遭割
      裂不相連，不利被告使用，且被告無法取得由其維修使用
      之編號A、B木造建築所坐落之基地，日後恐將衍生後續糾
      紛，難認係屬妥適之分割方式。繼者，原告提出之63年備
      忘錄（見調解卷第105頁），其上並無兩造簽名，已難證
      明兩造曾就系爭89、151、151-2地號土地達成如何分割之
      協議；縱使有之，該協議亦已消滅時效完成，是原告持之
      主張應採如附圖方案二-1分割方案，難認有理，不予憑採
      。
　　⒋另如附圖方案一所示之分割方案，係將系爭89、151、151-
      2地號土地合併分割，劃設一與中山路平行之分界線，其
      中編號甲-1、甲-2、甲-3部分由被告取得，編號乙部分由
      原告取得。此一方案固使兩造均取得相等且單一之土地面
      積，惟因原告實得土地價值小於應得土地價值，被告需補
      償予原告之金錢高達6,609,573元（見本院卷第157頁），
      亦顯非妥適之分割方式，故不採之。
　　⒌綜上，本院考量維持系爭89、151、151-2地號土地上實際
      使用共有人之地上物現狀，並盡量保留原使用狀態，兼顧
      各共有人之應有部分面積、土地完整性、土地利用方式、
      經濟價值及分割共有物之目的、各共有人之意願及利益衡
      平等一切因素，再參酌如附圖方案三乃原告認定次佳之分
      割方式，故本院認如附圖方案三所示之分割方式應符合共
      有人之意願及利用方式，應屬妥適而可採。　　
（二）系爭186之1號房屋部分：
      系爭186之1號房屋為有辦理建物第一次登記之房屋，原登
      記總面積為285平方尺，兩造應有部分各為2分之1，有建
      物登記謄本在卷可稽（見調解卷第23頁）。本院考量該棟
      建物興建於30年間，迨至今日已屬老舊，且僅殘存剩如附
      圖方案三編號I、面積71平方公尺部分 ，兩造均承認已不
      具經濟價值，被告並同意放棄金錢補償，是由兩造各自取
      得坐落如附圖方案三分得土地上之建物，即由被告取得系
      爭186之1號房屋坐落如附圖方案三編號甲-3部分、原告取
      得坐落編號乙部分，並不互為金錢找補，應屬妥適。
（三）系爭138-4地號土地部分：
　　　系爭138-4地號土地面積不大，僅有9平方公尺，且未與兩
      造共有之其餘土地相互連接，倘以原物分割之方式進行分
      割，除將造成土地過分細分外，亦不利兩造使用或交易，
      實際上尚有困難。如予以變價分割，經公開拍賣程序，第
      三人及各共有人皆可應買整筆土地，經良性公平競價之結
      果，各共有人能分配之金額增加，反較有利各共有人，且
      經由第三人參與競標提高價格承買，就當事人而言，能享
      受之利益更大，並維護土地之完整性，發揮不動產經濟上
      之最大利用價值。是本院斟酌系爭138-4地號土地面積、
      位置、客觀使用情狀、經濟價值及各兩造均同意變價分割
      等一切情狀，認為系爭138-4地號土地宜採變價分割，並
      將價金按兩造各2分之1之比例予以分配。
六、另按，各共有人，除契約另有約定外，按其應有部分，對於
    共有物之全部，有使用收益之權；共有物之管理，除契約另
    有約定外，應以共有人過半數及其應有部分合計過半數之同
    意行之。但其應有部分合計逾三分之二者，其人數不予計算
    ，民法第818條、第820條第1項分別定有明文。又民法第818
    條所定各共有人按其應有部分，對於共有物之全部有使用收
    益之權。係指各共有人得就共有物全部，於無害他共有人之
    權利限度內，可按其應有部分行使用益權而言。故共有人如
    逾越其應有部分之範圍使用收益時，即係超越其權利範圍而
    為使用收益，其所受超過利益，要難謂非不當得利（最高法
    院55年台上字第1949號判例、89年度台上字第1968號判決、
    85年度台上字第2059號判決要旨可資參照）。又當事人主張
    有利於己之事實者，就其事實有舉證之責任，但法律別有規
    定，或依其情形顯失公平者，不在此限，民事訴訟法第277
    條亦有明文。經查：
（一）原告主張被告未經其同意，超越被告自身權利範圍而使用
      系爭89地號土地如附圖方案三編號A、面積3平方公尺，編
      號B、面積42平方公尺以搭建木造房屋居住使用；復占用
      系爭151地號土地如附圖方案三編號F、面積26平方公尺，
      編號G、面積90平方公尺，編號H、面積44平方公尺以出租
      予他人停車使用，構成不當得利等情，業據其提出土地登
      記謄本、現場照片等件為證（見調解卷第19-22頁、29頁
      、33-34頁），並經本院至現場履勘屬實，應可信實。被
      告固辯稱原告曾同意其在系爭89地號土地上建屋，被告即
      有權使用系爭89地號土地全部範圍，且其僅係在原豬寮處
      修建木屋，並無占用之情云云置辯。然而，被告並未提出
      原告有同意其使用系爭186號房屋坐落基地以外其他土地
      範圍之證明，且同意被告在系爭89地號土地上特定位址建
      蓋房屋，不代表被告即有權使用系爭89地號整筆土地；另
      如附圖方案三編號A、B之木造建築，其屋頂係以鐵皮覆蓋
      ，屋側有排水管線、窗戶，並有安裝冷氣，顯為居家生活
      使用，而非單純修建原有之豬寮，足認被告之抗辯並非事
      實而不足採。
（二）兩造均為系爭89、151、151-2地號土地之共有人，對該等
      土地各享有2分之1之應有部分，有土地登記謄本附卷可參
      （見調解卷第19-22頁），原告同意被告在系爭89地號土
      地上興建系爭186號房屋之行為固為有效，惟就其餘土地
      範圍，被告就超過其應有部分比例為使用收益時，超過部
      分即為不當得利。則原告主張依民法第179條規定請求被
      告返還5年期間（即自103年5月1日起至108年4月30日止）
      相當於租金之不當得利，洵屬有據。
七、再按城市地方房屋之租金，以不超過土地及其建築物申報總
    價額年息10%為限，而前開規定於租用基地建築房屋之情形
    準用之，土地法第97條第1項、第105條定有明文。又所謂年
    息10%為限，乃指基地租金之最高限額而言，並非必須照申
    報總價之10%計算之，尚須斟酌基地之位置、工商繁榮程度
    、使用人利用基地之經濟價值、所受利益，彼等關係及社會
    情感等情事，以為決定。另土地法第97條所謂之土地價額，
    依同法施行細則第25條之規定，係指法定地價而言，而土地
    法第148條規定之土地所有權人依土地法所申報之地價為法
    定地價，故土地法第97條所謂之土地申報總價，即指該土地
    之申報地價。再城市地方供營業用之房屋，承租人得以營商
    而享受商業上之特殊利益，非一般供住宅用之房屋可比，所
    約定之租金，自不受土地法第97條規定之限制（最高法院最
    高法院105年度台再字第7號判決內容參照）。經查：
（一）審酌被告未經原告同意使用之系爭89、151、151-2地號土
      地部分，係位於新竹市和福街旁，地處新竹市中心，附近
      有著名旅遊景點、大型購物中心等，生活機能良好，交通
      便捷等情，認被告使用系爭89地號土地如附圖方案三編號
      A、B部分土地之經濟價值及所受利益，每年租金以系爭土
      地申報價額年息7％為適當。
（二）被告未經原告同意使用系爭89地號土地之面積為45平方尺
      ，並應以逾越其應有部分2分之1計算之。又系爭89地號土
      地每平方公尺之公告地價，於103年1月起至108年1月止每
      期依序為28,666元、28,666元、30,336元、30,336元、30
      ,336元、30,336元，有公告土地現值及公告地價查詢資料
      可按，而公告地價百分之80為其申報地價，故系爭89 地
      號土地每平方公尺之申報地價，於103年1月起至108年1月
      止每期依序為22,933元、22,933元、24,269元、24,269元
      、24,269元、24,269元。準此計算，被告應給付103年5月
      1日起至108年4月30日期間之不當得利金額即為187,611元
      【計算式：（占用土地面積45平方公尺×1/2×申報地價22,
      933元×7%÷12月×20月＝60,199元）＋（占用土地面積45平方
      公尺×1/2×申報地價24,269元×7%÷12月×40月＝127,412元）
      ＝187,611元】。
（三）被告未經原告同意使用系爭151地號土地之面積為160平方
      公尺，既劃分為11格停車格而出租予第三人停車使用，被
      告因此可享有特殊商業利益，其所受之相當租金之不當得
      利，即不受土地法第97條規定之限制。原告雖主張應按系
      爭151地號土地公告現值即56,500元之年息8%計算不當得
      利，惟如依此計算，則相當於每月每格之停車位費用為5,
      479元【計算式：160平方公尺×56,500元×8%÷12月÷11格＝5
      ,479元】，顯超出行情甚多，難認合理。本院審酌依不當
      得利之法則請求返還不當得利，其得請求返還之範圍，應
      以對方所受之利益為度，非以請求人所受損害若干為準；
      而系爭151地號土地之地理位置優越，附近住商林立，應
      有較高之停車需求，且被告係於該筆土地上搭建鐵皮以提
      供平面停車位；參以被告約係以每月每格2,292元至3,000
      元不等之價格出租予第三人，則被告5年期間所受之利益
      ，認應以每格2,500元、每月出租8格計算其確實所受之利
      益。依此計算，被告應給付103年5月1日起至108年4月30
      日期間之不當得利金額即為60萬元【計算式：2,500元×8
      格×60月×1/2＝60萬元】。
（四）被告雖抗辯上開金額應扣除其自費增建鐵皮屋頂之工程款
      144,000元云云，固據其提出估價單、收據為證（見本院
      卷第375、377頁）。惟按，共有物之保存行為，係指保全
      共有物之本體或物上所存權利之行為，舉凡以防止共有物
      之有形毀損、滅失及其價格低落或權利喪失等為目的，而
      維持其現狀之行為均屬之（最高法院82年度台上字第841
      號裁判意旨參照）。而共有物之出租出借，乃典型之利用
      行為，應依民法第820條第1項共有物「管理」之規定為之
      ，被告既未舉證其將系爭151地號土地劃設停車格出租一
      事，已得原告之同意，則被告就劃設車位出租所支出之相
      關費用，即不得要求原告分擔，並以之為扣除要求。被告
      前揭抗辯，於法尚非有理，不足憑採。　　　
（五）從而，被告未經原告同意而使用系爭89、151地號土地上
      如附圖方案三編號A、B、F、G、H部分，於103年5月1日起
      至108年4月30日期間所獲相當於租金之不當得利共為787,
      611元【計算式：187,611元＋60萬元＝787,611元】，原告
      於此範圍內之請求，為有理由，應予准許，逾此範圍，則
      屬無據。
（六）此外，被告所有地上物繼續占用系爭89、151地號土地，
      被告並無與第三人終止租約、拆除鐵皮停車場之意願，亦
      未支付對價予原告，顯有到期不履行給付相當於租金之不
      當得利之虞，應認就尚未到期部分有預為請求之必要。準
      此，原告請求被告應自108年5月15日起至判決確定之日止
      ，按月給付原告相當於租金之不當得利，亦屬有據。惟其
      可得請求之金額，應為每月23,185元【計算式：（占用土
      地面積45平方公尺×1/2×申報地價24,269元×7%÷12月＝3,18
      5元）＋（2,500元×8格×1/2＝1萬元）＝13,185元】。　　　
      　
八、綜上所述，原告訴請就系爭89、151、151-2、138-4地號土
    地及系爭186之1號房屋為分割，本院審酌該等不動產之使用
    現狀、合併分割整體利用之效益、共有人之利益、兩造之意
    願，並本於公平合理之原則等情，認就該等不動產分割方案
    以主文第1至3項為適當，爰判決如主文第1至3項所示。原告
    另依民法第179條之規定，請求被告給付787,611元及自起訴
    狀繕本送達翌日（即108年5月24日）起至清償日止，按年息
    5%計算之利息；暨自108年5月15日起至判決確定之日止，按
    月給付原告13,185元，為有理由，應予准許，逾此範圍之請
    求，則屬無據，應予駁回，爰判決如主文第4、5項所示。
九、末按，兩造就共有物分割方法不能達成協議時，固得由原告
    起訴請求裁判分割，然原告主張之分割方法，僅供法院參考
    ，就分割方法並不生其訴有無理由之問題，況縱法院認原告
    請求分割共有物為有理由，依法定方法分割，然依民法第82
    5條規定，分割後各共有人間就他共有人分得部分係互負擔
    保責任，即該判決尚非片面命被告負義務；遑論各共有人主
    張不同之分割方法，以致不能達成協議，無寧為其等伸張或
    防衛權利所必要，如僅因法院准原告分割共有物之請求，即
    命被告應負擔全部訴訟費用，不免失衡。從而，本件分割結
    果，共有人既屬均蒙其利，茲斟酌全體共有人所受利益，並
    參酌其應有部分之比例，命全體共有人依如主文第7項所示
    之比例，分擔訴訟費用。
十、本件判決之基礎已臻明確，兩造其餘之攻擊、防禦方法及舉
    證，經審酌核與判決結果無影響，爰不一一予以論列，併此
    敘明。
肆、訴訟費用負擔之依據：民事訴訟法第80條之1、第85條第1項
    。
中    華    民    國    110   年     9    月    27    日
                  民事第二庭    法  官  林南薰
以上正本係照原本作成。
如對本判決上訴，須於判決送達後20日內向本院提出上訴狀。
中    華    民    國    110   年     9    月    27    日
                                書記官　陳麗麗